臺灣彰化地方法院民事判決　94年度訴字第83號
原　　　告　癸○○
　　　　　　　　　　　　之十
訴訟代理人　朱浩萍律師
被　　　告　辰○
被　　　告　子○
被　　　告　寅○○
訴訟代理人　卯○○
被　　　告　己○○
訴訟代理人　甲○○
訴訟代理人　丙○○
訴訟代理人　丑○○
被　　　告　丁○○
被　　　告　壬○○
被　　　告　辛○○
被　　　告　庚○○
被　　　告　乙○○
兼上列三人
共同訴訟代
理　　 人　 戊○○　　住彰化.
上列當事人間請求分割共有物事件，本院於民國94 年12 月7 日
言詞辯論終結，判決如下：
    主  文
兩造共有坐落彰化縣大村鄉○○段三二二地號、地目、田、面積
零點玖貳零參公頃之土地，其分割方法如附圖1所示編號Ａ部分
面積零點零陸零伍公頃土地分歸被告寅○○取得，編號Ｂ部分面
積零點壹陸壹零公頃土地分歸被告己○○取得，編號Ｃ部分面積
零點壹伍肆貳公頃土地分歸原告癸○○取得，編號Ｄ、Ｇ部分面
積各為零點零貳肆玖公頃土地依序分歸被告戊○○、庚○○各自
取得，編號Ｅ、Ｈ部分面積各為零點零貳玖貳公頃土地依序分歸
被告乙○○、壬○○各自取得，編號Ｆ、Ｉ部分面積各為零點零
參參伍公頃土地依序分歸被告辛○○、丁○○取得，編號Ｊ部分
面積零點貳零柒壹公頃土地分歸被告辰○取得，編號Ｋ部分面積
零點壹陸貳參公頃土地分歸被告子○取得。被告寅○○應補償被
告戊○○、庚○○各新台幣壹萬玖仟壹佰參拾肆元，補償被告乙○○、壬○○各新台幣貳萬壹仟貳佰壹拾肆元，補償被告辛○○
新台幣貳萬參仟貳佰玖拾參元。
訴訟費用由兩造依附表1所示負擔。
      事實及理由
一、程序方面：
    本件被告辛○○、庚○○、壬○○、乙○○、戊○○受合法
    通知，未於最後言詞辯論期日到場，核無民事訴訟法第386
    條各款所列情形，爰依原告聲請，由其一造辯論而為判決。
二、原告主張：（一）系爭土地為兩造共有，各共有人之應有部
    分如附表1所示，系爭土地並無依物之使用目的不能分割之
    情形，亦無訂不分割之期限，原告迭商請被告等協議分割，
    惟置之不理，爰依民法第八百二十三條第一項、第八百二十
    四條第二項之規定，訴請判決分割如訴之聲明第一項所示。
    （二）共有人因共有物分割之方法不能協議決定，而提起請
    求分割共有物之訴，應由法院依民法第八百二十四條命為適
    當之分配，不受任何共有人主張之拘束最高法院五十八年台
    上字第二七二七號判決參照，再共有物分割方法，法院應斟
    酌當事人之聲明，共有物之性質，經濟效用及全體共有人之
    利益等公平決之，不受當事人主張之拘束；最高法院六十九
    年台上字第三一○○號判決參照。被告戊○○固亦有提出方
    案，惟據本院九十四年五月三十日行文員林地政事務所實測
    分割函說明：原告分割方案圖部分，以不損害如附圖3複丈
    成果圖所示之建物Ｂ、Ｃ、Ｄ、Ｆ、Ｉ、Ｊ為原則；被告方
    案圖並以不損害如附圖3之複丈成果圖Ｃ、Ｄ、Ｆ、J為原則
    。觀諸原告之方案，尚能保住Ｂ、Ｃ、Ｄ、Ｆ、Ｉ、Ｊ之建
    物，反觀被告之方案，被告寅○○在該成果圖上編號Ｃ之加
    強磚造三層樓房勢必整棟拆除，Ｂ之磚造平房亦不能倖免，
    影響寅○○之經濟效用，自係極大，值此經濟不景氣之際，
    亦無力籌錢建築，且對被告丁○○、戊○○亦無利有損，因
    分得該位置後，來日執後拆屋，亦難復耕，參諸上引最高法
    院判決趣旨，自以原告方案為宜。（三）同意分割方案之鑑
    價結果，並同意拋棄受被告寅○○補償之權利。並願意負擔
    應負擔之訴訟費用。
三、被告方面：
 （一）被告辰○、子○、己○○、丁○○部分：同意原告主張
       之分割方案，且對鑑價結果無意見，並同意拋棄受被告
       寅○○補償之權利。
 （二）被告寅○○部分：同意原告主張之分割方案，且對鑑價
       結果無意見。又如有拋棄受補償權利之人，其等所應分
       擔本件之訴訟費用，被告願代為支付。
 （三）被告辛○○、庚○○、乙○○、戊○○部分：兩造現使
       用系爭土地之現況僅是暫時之狀態，不能據以認為共有
       人嗣後就共有物分割時，有按現況分割之意；且部分共
       有人為謀取利益，未經合法程序，逕行違法興建房舍以
       造成事實，如仍予保護，對於其他守法之共有人並不公
       平，且有鼓勵違法之虞，爰請求依如附圖2之分割方案為
       分割。又如附圖2之分割方案不必送鑑價。
 （四）被告壬○○：同意依原告主張之分割方案分割。
四、本件原告主張之上開事實（除分割方案外），業據其提出土
    地登記謄本、地籍圖謄本在卷為證，經核相符，且為被告所
    不爭執，應認為真正。按每宗耕地分割後每人所有面積未達
    0.25公頃者，不得分割。但本條例中華民國89年1月4日修正
    施行前之共有耕地及修正施行後所繼承之耕地，得分割為單
    獨所有，農業發展條例第16條第1項第3、4款定有明文。依
    卷附土地登記謄本所載，系爭土地使用分區經編定為特定農
    業區，使用地類別為農牧用地，屬農業發展條例第3條第11
    款所定耕地，且面積僅9203平方公尺，如按應有部分比例分
    割後，兩造各自分配取得之各筆土地面積均未達0.25公頃，
    惟兩造均係於89年1月28日農業發展條例第16條第1項第4款
    修正施行前，即取得系爭土地應有部分，及修正施行後因繼
    承取得之系爭土地應有部分，依農業發展條例第16條第1項
    第3、4款規定，自不受分割後最小面積之限制。況且，系爭
    土地既無因使用目的不能分割，或訂有不分割期限之情形，
    兩造亦未能達成分割協議，則原告依民法第823條第1項、第
    824條第2項之法律規定，請求分割系爭土地，即屬有據，應
    予准許。
五、按共有人因共有物分割之方法不能協議決定，而提起分割共
    有物之訴，應由法院斟酌共有物之性質、共有人之意願、全
    體共有人之利益、經濟效用等因素，秉持公平原則，而為適
    當之分配。經查：(一)系爭土地為東西長、南北窄之長方形
    土地，西側面臨彰化縣大村鄉○○路，南側及東側亦有約五
    公尺寬之農路，可對外連繫通行；系爭土地現有如附圖3所
    示，被告寅○○所有編號B部分、面積0.0110公頃之磚造平
    房及編號C部分、面積0.0084公頃之加強磚造三層樓房暨編
    號D部分、面積0.017 0公頃之加強磚造一層房屋；被告己○○所有編號Ｆ部分、面積0.0085公頃之加強磚造二層樓房；
    原告所有編號Ｉ部分、面積0.0276公頃之鐵皮屋；被告辰○
    所有編號Ｊ部分、面積0.0203公頃之加強磚造二層半樓房及
    編號Ｐ部分、面積0.0002公頃之磚造平房；其餘部分則大多
    為葡萄園及空地。故依系爭土地地形、各共有人使用之現況
    及分割後之各筆土地均得對外通行等因素觀之，系爭土地宜
    採南北向分割系爭土地，始符合各共有人之最大利益與提高
    土地之最大價值。（二）如附圖方案1所示之分割方案，得
    以保留如附圖3所示B、C、D、F、I、J之建物；而如附圖2之
    分割方案，僅能保留如附圖3所示D、F、I、J之建物；玆比
    較前開附圖1、2之分割方案可知，如附圖1所示之分割方案
    ，對系爭土地上之既有建物損害較少，較符合大多數共有人
    之利益。（三）大多數之共有人（除被告辛○○、庚○○、
    乙○○、戊○○外）均同意採用如附圖1之分割方案。（四
    ）再系爭土地西側面臨大村鄉○○路，為系爭土地價值最高
    的地方，故凡分配之土地面臨員大路者，其土地之價值自必
    比分配未面臨員大路之土地者的價值為高，因此，分配之土
    地價值較高者，應予分配之土地價值較低者，予以適當之補
    償，始為公允。又如附圖1之分割方案，經送華聲企業發展
    鑑定顧問有限公司鑑價結果，認兩造間應互為補償之金額如
    附表2所示；經本院審核該鑑定書之內容，為詳細、具體及
    公平，復為已到場之兩造均表示無異議，堪認該鑑定報告所
    示之結果為可採。至被告戊○○等人所主張如附圖2所示之
    分割方案，亦有如附圖1所示受分配土地者，其土地之價值
    有高、低之情形存在，惟其等確主張該方案不須送鑑定，故
    本院認該方案於共有人間既有不公平之情形存在，且該方案
    對系爭土地上之建物損害之狀況較如附圖1之方案為大，故
    此方案為本院所不採。（五）原告及被告辰○、子○、己○○、丁○○等人均表示，願意拋棄受被告寅○○補償之權利
    。本院審酌系爭土地之性質與形狀、共有人之意願、全體共
    有人之利益、公平與對外通行之需求等一切情狀，認為以如
    附圖1所示分割方法及如附表2所示之補償金額為分割方案，
    應屬適當。
六、訴訟費用負擔之依據：民事訴訟法第78條、第80條之1、第8
    5條第1項前段。
中　　華　　民　　國　　94　　年　　12　　月　　21　　日
                  民事第二庭    法　官　何志通
以上正本係照原本作成。
如對判決上訴，應於判決送達後20日內向本院提出上訴狀。
中　　華　　民　　國　　94　　年　　12　　月　　21　　日
                      　　　    書記官　莊福來
